ACORDAO-COMPLETO-2538060

ACÓRDÃO 1732/2022 ATA 29/2022 - PLENÁRIO

VISTOS, relatados e discutidos estes autos referentes à Tomada de Contas Especial instaurada pelo Banco do Nordeste do Brasil S.A. em razão da realização de financiamentos e saques em contas correntes de clientes da Agência Piripiri/PI que geraram para a instituição financeira a obrigação de reparar as transações lesivas.  
ACORDAM os Ministros do Tribunal de Contas da União, reunidos em sessão do Plenário, ante as razões expostas pelo Relator, em: 
9.1. com fundamento nos arts. 1º, inciso I, 16, inciso III, alínea d, 19, caput, e 23, inciso III, da Lei 8.443/1992, julgar irregulares as contas do Sr. Geneci Nobre de Amorim e condená-lo ao pagamento das importâncias abaixo especificadas, atualizadas monetariamente e acrescidas dos juros de mora, calculados a partir das datas discriminadas até a efetiva quitação do débito, fixando-lhe o prazo de 15 (quinze) dias, a contar do recebimento da notificação, para que comprove, perante o Tribunal (art. 214, inciso III, alínea a, do Regimento Interno/TCU) , o recolhimento das referidas quantias ao Banco Nacional do Nordeste S/A, nos termos da legislação em vigor:
	Valor (R$) 
	Data
	
	11.955,42
	23/07/2013
	
	11.955,42
	23/07/2013
	
	11.955,42
	23/07/2013
	
	11.955,42
	23/07/2013
	
	11.955,42
	23/07/2013
	
	11.955,42
	23/07/2013
	
	11.955,42
	23/07/2013
	
	11.720,00
	10/09/2013
	
	234,40
	16/09/2013
	
	11.740,00
	26/12/2013
	
	234,80
	26/12/2013
	
	14.100,00
	05/11/2014
	
	14.100,00
	05/11/2014
	
	14.100,00
	05/11/2014
	
	14.100,00
	05/11/2014
	
	3.500,00
	12/11/2014
	
	3.500,00
	12/11/2014
	
	3.500,00
	12/11/2014
	
	3.500,00
	12/11/2014
	
	352,00
	14/11/2014
	
	352,00
	14/11/2014
	
	352,00
	14/11/2014
	
	352,00
	14/11/2014
	
	8.950,00
	17/12/2014
	
	8.950,00
	17/12/2014
	
	17.600,00
	18/12/2014
	
	8.670,00
	18/12/2014
	
	17.620,00
	18/12/2014
	
	17.620,00
	18/12/2014
	
	8.670,00
	18/12/2014
	
	17.620,00
	18/12/2014
	
	352,00
	19/12/2014
	
	352,40
	19/12/2014
	
	352,40
	19/12/2014
	
	352,40
	19/12/2014
	
	352,40
	19/12/2014
	
	352,40
	19/12/2014
	
	1.829,35
	08/07/2015
	
	1.829,35
	08/07/2015
	
	1.829,35
	08/07/2015
	
	1.829,35
	08/07/2015
	
	1.829,35
	08/07/2015
	
	1.829,35
	22/07/2015
	
	1.829,35
	22/07/2015
	
	1.847,68
	20/07/2016
	
	1.847,68
	20/07/2016
	
	1.847,68
	20/07/2016
	
	1.847,68
	20/07/2016
	
	1.847,68
	20/07/2016
	
	1.847,68
	21/07/2016
	
	1.847,68
	21/07/2016
	
	3.718,85
	13/03/2017
	
	3.718,95
	14/03/2017
	
	1.866,12
	05/07/2017
	
	1.866,12
	05/07/2017
	
	1.866,12
	05/07/2017
	
	1.866,12
	06/07/2017
	
	1.866,12
	06/07/2017
	
	1.492,77
	22/08/2017
	
	1.867,82
	25/08/2017
	
	1.867,82
	25/08/2017
	
	1.868,53
	08/09/2017
	
	1.466,00
	26/12/2017
	
	1.877,31
	27/02/2018
	
	1.884,80
	20/07/2018
	
	2.671,63
	17/08/2018
	
	1.507,70
	10/09/2018
	
	2.668,22
	29/10/2018
	
	2.668,22
	31/10/2018
	
	2.668,22
	31/10/2018
	
	2.668,22
	31/10/2018
	
	2.668,56
	16/12/2018
	
	2.725,32
	18/12/2018
	
	2.725,36
	18/12/2018
	
	2.725,46
	19/12/2018
	
	2.725,46
	19/12/2018
	
	1.480,66
	26/12/2018
	
9.2. aplicar a multa prevista no art. 57 da Lei 8.443/1992 ao Sr. Geneci Nobre de Amorim, no valor de R$ 60.000,00 (sessenta mil reais) , fixando-lhe o prazo de 15 (quinze) dias, a contar da notificação, para que comprove, perante o Tribunal (art. 214, inciso III, alínea a, do Regimento Interno/TCU) , o recolhimento da dívida ao Tesouro Nacional, atualizada monetariamente desde a data do presente Acórdão até a do efetivo recolhimento, caso paga após o vencimento, na forma da legislação em vigor;
9.3. autorizar, caso requerido, nos termos do art. 26 da Lei 8.443/1992 c/c o art. 217 do Regimento Interno/TCU, o parcelamento das dívidas em até 36 (trinta e seis) parcelas mensais e sucessivas, sobre as quais incidirão os correspondentes acréscimos legais (débito: atualização monetária e juros de mora; multa: atualização monetária) , esclarecendo ao responsável que a falta de pagamento de qualquer parcela importará no vencimento antecipado do saldo devedor, sem prejuízo das demais medidas legais;
9.4. autorizar, desde logo, a cobrança judicial das dívidas, com fulcro no art. 28, inciso II, da Lei 8.443/1992, caso não atendida a notificação; 
9.5. considerar graves as condutas praticadas pelo Sr. Geneci Nobre de Amorim, nos termos do art. 60 da Lei 8.443/1992 e do art. 270, § 1º, do Regimento Interno/TCU;
9.6. inabilitar o Sr. Geneci Nobre de Amorim para o exercício de cargo em comissão ou função de confiança no âmbito da Administração Pública Federal, por um prazo de 5 (cinco) anos, nos termos do art. 60 da Lei 8.443/1992, c/c os arts. 15, inciso I, alínea i, e 270 do Regimento Interno/TCU; e
9.7. dar ciência deste Acórdão ao Banco do Nordeste S/A, bem como à Procuradoria da República no Estado do Piauí, para adoção das medidas que entender cabíveis, nos termos do § 3º do art. 16 da Lei 8.443/1992, c/c o § 7º do art. 209 do Regimento Interno/TCU.

Tomada de contas especial instaurada em razão da realização de financiamentos e saques em contas correntes de clientes da Agência Piripiri/PI que geraram para a instituição financeira a obrigação de reparar as transações lesivas.

Banco do Nordeste do Brasil S/A.

3. Responsável: Geneci Nobre de Amorim (XXX.270.313-XX).

13.1. Ministros presentes: Bruno Dantas (na Presidência), Benjamin Zymler, Augusto Nardes e Jorge Oliveira.
13.2. Ministros-Substitutos convocados: Augusto Sherman Cavalcanti e Marcos Bemquerer Costa (Relator).
13.3. Ministro-Substituto presente: Weder de Oliveira.

ACORDAO-COMPLETO-2548119

Acórdão de Relação 2131/2022 - Plenário

Acórdão de Relação

MARCOS BEMQUERER

Trata-se da Tomada de Contas Especial instaurada pelo Banco do Nordeste do Brasil S.A. em desfavor do Sr. Geneci Nobre de Amorim, Gerente, em razão da concessão fraudulenta de financiamentos e saques em contas correntes de clientes que geraram para a instituição financeira a obrigação de reparar as transações lesivas.
2	A Secretaria Federal de Controle Interno certificou a irregularidade das presentes contas (peça 63) e a autoridade ministerial atestou haver tomado conhecimento dessa conclusão (peça 65) .
3.	Neste Tribunal, a Secretaria de Controle Externo de Tomada de Contas Especial - SecexTCE promoveu a citação do Sr. Geneci Nobre de Amorim, Gerente da Agência Piripiri/PI e Gerente de Negócios do Programa Nacional da Agricultura Familiar - Pronaf, para que recolhesse aos cofres da entidade 77 parcelas de dano causado no período de 23/07/2013 a 26/12/2018, cujos valores originais totalizaram R$ 371.974,83, e/ou para que apesentasse alegações de defesa quanto à realização de operações irregulares de concessão de crédito a clientes da agência de Piripiri/PI, sem conhecimento e autorização dos clientes, com posterior transferência dos recursos para contas de terceiros, e subsequente apropriação indevida dos recursos das operações fraudulentas, dissimulando o recebimento por meio de desembolsos em conta impessoal da agência, com ofensa ao art. 37, caput, da Constituição Federal e às seguintes Normas Internas do BNB: 3102-9-3 (versão 10) -  Atendimento das Demandas pelas Centrais de Crédito e a Responsabilidade pela Operacionalização das Propostas de Crédito, item 2, alínea h; 3030 - Manual de Procedimentos - Gestão de Serviços Compartilhados: Título  8, Anexo 1 (versão 3) - Programas de Crédito Operacionalizados pelas Centrais de Retaguarda Operacional e pelas Unidades de Negócios, quadro 2; e Título 2 - Fundamentos Básicos,  Capítulo 2 (versão 3) ; e 5502 - CIN-PESSOAL, Título 15, Capítulo 2 (versão 1) , item 3.
4. 	Restaram frustradas as tentativas de citação por via postal em endereços provenientes da base de dados da Receita Federal do Brasil, do Tribunal Superior Eleitoral e do Registro Nacional de Carteira de Habilitação (peças 71 e 73) , objeto dos ofícios constantes às peças 74 a 76, conforme comprovam os avisos de recebimentos devolvidos pelos correios (peças 77/79) . Por conseguinte, o Responsável foi citado pelo Edital 314/2022 da Secretaria de Gestão de Processos (peça 81) , publicado no Diário Oficial da União de 14/03/2022 (peça 82) . 
5.	Transcorrido o prazo para defesa, o Responsável se manteve silente, tendo o Auditor Federal de Controle Externo da SecexTCE examinado a matéria e formulado proposta de encaminhamento de mérito na instrução à peça 84, que contou com a concordância do Diretor Técnico e do Secretário de Controle Externo (peças 85 e 86) : 
"EXAME TÉCNICO
Da validade das notificações
12.	Preliminarmente, cumpre tecer breves considerações sobre a forma como são realizadas as comunicações processuais no TCU. A esse respeito, destacam-se o art. 179 do Regimento Interno/TCU (Resolução 155/2002) e os arts. 3º e 4º, inciso III, § 1º, da Resolução TCU 170/2004, in verbis:
Regimento Interno/TCU
'Art. 179. A citação, a audiência ou a notificação, bem como a comunicação de diligência, farse-ão:
I - mediante ciência da parte, efetivada por servidor designado, por meio eletrônico, fac-símile, telegrama ou qualquer outra forma, desde que fique confirmada inequivocamente a entrega da comunicação ao destinatário;
II - mediante carta registrada, com aviso de recebimento que comprove a entrega no endereço do destinatário;
III - por edital publicado no Diário Oficial da União, quando o seu destinatário não for localizado'
Resolução TCU 170/2004
'Art. 3º As comunicações serão dirigidas ao responsável, ou ao interessado, ou ao dirigente de órgão ou entidade, ou ao representante legal ou ao procurador constituído nos autos, com poderes expressos no mandato para esse fim, por meio de:
I - correio eletrônico, fac-símile ou telegrama;
II - servidor designado;
III - carta registrada, com aviso de recebimento;
IV - edital publicado no Diário Oficial da União, quando o seu destinatário não for localizado, nas hipóteses em que seja necessário o exercício de defesa.
Art. 4º. Consideram-se entregues as comunicações:
I - efetivadas conforme disposto nos incisos I e II do artigo anterior, mediante confirmação da ciência do destinatário;
II - realizadas na forma prevista no inciso III do artigo anterior, com o retorno do aviso de recebimento, entregue comprovadamente no endereço do destinatário;
III - na data de publicação do edital no Diário Oficial da União, quando realizadas na forma prevista no inciso IV do artigo anterior.
§ 1º O endereço do destinatário deverá ser previamente confirmado mediante consulta aos sistemas disponíveis ao Tribunal ou a outros meios de informação, a qual deverá ser juntada ao respectivo processo.'
13.	Bem se vê, portanto, que a validade da citação via postal não depende de que o aviso de recebimento seja assinado pelo próprio destinatário da comunicação, o que dispensa, no caso em tela, a entrega do AR em 'mãos próprias'. A exigência da norma é no sentido de o Tribunal verificar se a correspondência foi entregue no endereço correto, residindo aqui a necessidade de certeza inequívoca. 
14.	Não é outra a orientação da jurisprudência do TCU, conforme se verifica dos julgados a seguir transcritos:
'São válidas as comunicações processuais entregues, mediante carta registrada, no endereço correto do responsável, não havendo necessidade de que o recebimento seja feito por ele próprio.' (Acórdão 3648/2013-TCU-Segunda Câmara, Relator Min. José Jorge) 
'É prescindível a entrega pessoal das comunicações pelo TCU, razão pela qual não há necessidade de que o aviso de recebimento seja assinado pelo próprio destinatário. Entregandose a correspondência no endereço correto do destinatário, presume-se o recebimento da citação.' (Acórdão 1019/2008-TCU-Plenário, Relator Min. Benjamin Zymler) 
'As comunicações do TCU, inclusive as citações, deverão ser realizadas mediante Aviso de Recebimento - AR, via Empresa Brasileira de Correios e Telégrafos, bastando para sua validade que se demonstre que a correspondência foi entregue no endereço correto.' (Acórdão 1526/2007-TCU-Plenário, Relator Min. Aroldo Cedraz) 
15. A validade do critério de comunicação processual do TCU foi referendada pelo Supremo Tribunal Federal, nos termos do julgamento do MS-AgR 25.816/DF, por meio do qual se afirmou a desnecessidade da ciência pessoal do interessado, entendendo-se suficiente a comprovação da entrega do 'AR' no endereço do destinatário:
'Ementa: Agravo Regimental. Mandado de Segurança. Desnecessidade de intimação pessoal das decisões do Tribunal de Contas da União. Art. 179 do Regimento Interno do TCU. Intimação do ato impugnado por carta registrada, iniciado o prazo do art. 18 da Lei nº 1.533/51 da data constante do aviso de recebimento. Decadência reconhecida. Agravo improvido.
O envio de carta registrada com aviso de recebimento está expressamente enumerado entre os meios de comunicação de que dispõe o Tribunal de Contas da União para proceder às suas intimações.
O inciso II do art. 179 do Regimento Interno do TCU é claro ao exigir apenas a comprovação da entrega no endereço do destinatário, bastando o aviso de recebimento simples.' 
Da revelia do responsável Geneci Nobre de Amorim
16.	No caso vertente, a citação do responsável se deu mediante edital de peça 81/82, após 3 tentativas de citação por meio de ofícios, conforme peças 74/79, sendo contada a ciência no dia 14/03/2022, data da publicação no Diário Oficial da União.
17.	Nos processos do TCU, a revelia não leva à presunção de que seriam verdadeiras todas as imputações levantadas contra os responsáveis, diferentemente do que ocorre no processo civil, em que a revelia do réu opera a presunção da verdade dos fatos narrados pelo autor (Acórdãos Plenários 1.009/2018, Relator Min. Bruno Dantas; 2.369/2013 e 2.449/2013, Relator Min. Benjamin Zymler) . Dessa forma, a avaliação da responsabilidade do agente não pode prescindir da prova existente no processo ou para ele carreada. 
18.	Ao não apresentar sua defesa, o responsável deixou de produzir prova da regular aplicação dos recursos sob sua responsabilidade, em afronta às normas que impõem aos gestores públicos a obrigação legal de, sempre que demandados pelos órgãos de controle, apresentar os documentos que demonstrem a correta utilização das verbas públicas, a exemplo do contido no art. 93 do Decreto-lei 200/1967: 'Quem quer que utilize dinheiros públicos terá de justificar seu bom e regular emprego na conformidade das leis, regulamentos e normas emanadas das autoridades administrativas competentes.' 
19.	Mesmo as alegações de defesa não sendo apresentadas, considerando o princípio da verdade real que rege esta Corte, procurou-se buscar, em manifestações dos responsáveis na fase interna desta Tomada de Contas Especial, se havia algum argumento que pudesse ser aproveitado a seu favor. Contudo, tal providência mostrou-se infrutífera. 
20.	Em se tratando de processo em que a parte interessada não se manifestou acerca das irregularidades imputadas, não há elementos para que se possa efetivamente aferir e reconhecer a ocorrência de boa-fé na conduta dos responsáveis, podendo este Tribunal, desde logo, proferir o julgamento de mérito pela irregularidade das contas, conforme os termos dos §§ 2º e 6º do art. 202 do Regimento Interno/TCU (Acórdãos da  1ª Câmara: 2.064/2011, Relator Min. Ubiratan Aguiar, 6.182/2011, Relator Min.-Subst. Weder de Oliveira, 4.072/2010, Relator Min. Valmir Campelo, e 1.189/2009, Relator Min.-Subst. Marcos Bemquerer; e Acórdão 731/2008-TCU-Plenário, Relator Min. Aroldo Cedraz) . 
21.	Dessa forma, o responsável deve ser considerado revel, nos termos do art. 12, § 3º, da Lei 8.443/1992, devendo as contas ser julgadas irregulares, condenando-o ao [pagamento do] débito apurado e [ao da] multa prevista no art. 57 da Lei 8.443/1992.
CONCLUSÃO
22. 	Em face da análise promovida na seção 'Exame Técnico', verifica-se que o responsável Geneci Nobre de Amorim (...) não logrou comprovar a boa e regular aplicação dos recursos; instado a se manifestar, optou pelo silêncio, configurando a revelia, nos termos do § 3º do art. 12 da Lei 8.443/1992. Ademais, inexistem nos autos elementos que demonstrem a boa-fé do responsável ou a ocorrência de outras excludentes de culpabilidade.
23.	Nota-se ainda que não houve a prescrição da pretensão punitiva, conforme análise já realizada [no item 10 da instrução, consta que a irregularidade sancionada se deu em 23/07/2013, e o ato de ordenação da citação ocorreu em prazo inferior a dez anos, qual seja, dia 18/11/2021]. 
24.	Tendo em vista que não constam dos autos elementos que permitam reconhecer a boa-fé do responsável, sugere-se que as suas contas sejam julgadas irregulares, nos termos do art. 202, § 6º, do Regimento Interno/TCU, com a imputação do débito atualizado monetariamente e acrescido de juros de mora, nos termos do art. 202, § 1º, do [mencionado] Regimento, descontado o valor eventualmente recolhido, com a aplicação da multa prevista no art. 57 da Lei 8.443/1992. 
25. 	Tendo em vista não haver modificação na análise, mantém-se a matriz de peça 68.
PROPOSTA DE ENCAMINHAMENTO
26.	Diante do exposto, submetemos os autos à consideração superior, propondo ao Tribunal:
considerar revel o responsável Geneci Nobre de Amorim (...) para todos os efeitos, dando-se prosseguimento ao processo, com fulcro no art. 12, § 3º, da Lei 8.443/1992; 
julgar irregulares, nos termos dos arts. 1º, inciso I, 16, inciso III, alínea d, da Lei 8.443/1992, c/c os arts. 19 e 23, inciso III, da mesma lei, as contas do responsável adiante qualificado, condenando-o ao pagamento das importâncias a seguir especificadas, atualizadas monetariamente e acrescidas dos juros de mora, calculados a partir das datas discriminadas até a data da efetiva quitação do débito, fixando-lhe o prazo de quinze dias, para que comprove, perante o Tribunal, o recolhimento da referida quantia aos cofres do Banco do Nordeste do Brasil, nos termos do art. 23, inciso III, alínea a, da citada lei, c/c o art. 214, inciso III, alínea a, do Regimento Interno/TCU: 
Débitos relacionados ao responsável Geneci Nobre de Amorim (...) :
	Data de ocorrência
	Valor histórico (R$) 
	Identificador da parcela

	5/11/2014
	14.100,00
	D11

	20/7/2016
	1.847,68
	C11

	5/11/2014
	14.100,00
	D12

	21/7/2016
	1.847,68
	C12

	5/11/2014
	14.100,00
	D13

	13/3/2017
	3.718,85
	C13

	5/11/2014
	14.100,00
	D14

	14/3/2017
	3.718,95
	C14

	12/11/2014
	3.500,00
	D15

	5/7/2017
	1.866,12
	C15

	12/11/2014
	3.500,00
	D16

	5/7/2017
	1.866,12
	C16

	12/11/2014
	3.500,00
	D17

	5/7/2017
	1.866,12
	C17

	12/11/2014
	3.500,00
	D18

	6/7/2017
	1.866,12
	C18

	14/11/2014
	352,00
	D19

	22/8/2017
	1.492,77
	C19

	14/11/2014
	352,00
	D20

	25/8/2017
	1.867,82
	C20

	14/11/2014
	352,00
	D21

	25/8/2017
	1.867,82
	C21

	14/11/2014
	352,00
	D22

	8/9/2017
	1.868,53
	C22

	17/12/2014
	8.950,00
	D23

	26/12/2017
	1.466,00
	C23

	17/12/2014
	8.950,00
	D24

	27/2/2018
	1.877,31
	C24

	18/12/2014
	17.600,00
	D25

	17/8/2018
	2.671,63
	C25

	18/12/2014
	8.670,00
	D26

	10/9/2018
	1.507,70
	C26

	18/12/2014
	17.620,00
	D27

	29/10/2018
	2.668,22
	C27

	18/12/2014
	17.620,00
	D28

	31/10/2018
	2.668,22
	C28

	18/12/2014
	8.670,00
	D29

	31/10/2018
	2.668,22
	C29

	18/12/2014
	17.620,00
	D30

	31/10/2018
	2.668,22
	C30

	19/12/2014
	352,00
	D31

	16/12/2018
	2.668,56
	C31

	19/12/2014
	352,40
	D32

	19/12/2014
	352,40
	D33

	19/12/2014
	352,40
	D34

	19/12/2014
	352,40
	D35

	19/12/2014
	352,40
	D36

	18/12/2018
	2.725,32
	C36

	18/12/2018
	2.725,36
	C37

	19/12/2018
	2.725,46
	C38

	19/12/2018
	2.725,46
	C39

	26/12/2018
	1.480,66
	C40

	8/7/2015
	1.829,35
	C41

	21/7/2016
	1.847,68
	C42

	6/7/2017
	1.866,12
	C43

	20/7/2018
	1.884,80
	C44

	23/7/2013
	11.955,42
	D70

	23/7/2013
	11.955,42
	D1

	8/7/2015
	1.829,35
	C1

	23/7/2013
	11.955,42
	D2

	8/7/2015
	1.829,35
	C2

	23/7/2013
	11.955,42
	D3

	8/7/2015
	1.829,35
	C3

	23/7/2013
	11.955,42
	D4

	8/7/2015
	1.829,35
	C4

	23/7/2013
	11.955,42
	D5

	22/7/2015
	1.829,35
	C5

	23/7/2013
	11.955,42
	D6

	22/7/2015
	1.829,35
	C6

	10/9/2013
	11.720,00
	D7

	20/7/2016
	1.847,68
	C7

	16/9/2013
	234,40
	D8

	20/7/2016
	1.847,68
	C8

	26/12/2013
	11.740,00
	D9

	20/7/2016
	1.847,68
	C9

	26/12/2013
	234,80
	D10

	20/7/2016
	1.847,68
	C10

c) aplicar ao Sr. Geneci Nobre de Amorim (...) a multa prevista no art. 57 da Lei 8.443/1992 c/c o art. 267 do Regimento Interno/TCU, fixando-lhe o prazo de quinze dias, a contar da notificação, para que comprove, perante o Tribunal (art. 214, III, alínea a, do Regimento Interno do TCU) , o recolhimento da dívida aos cofres do Tesouro Nacional, atualizada monetariamente desde a data do acórdão proferido por este Tribunal até a data do efetivo recolhimento, se paga após o vencimento, na forma da legislação em vigor; 
d) autorizar, desde logo, a cobrança judicial da dívida, caso não atendidas as notificações, na forma do disposto no art. 28, inciso II, da Lei 8.443/1992;
e) autorizar também, desde logo, se requerido, com fundamento no art. 26 da Lei 8.443, de 1992, c/c o art. 217, §§ 1º e 2º do Regimento Interno/TCU, o parcelamento das dívidas em até 36 parcelas, incidindo, sobre cada parcela, corrigida monetariamente, os correspondentes acréscimos legais, fixando-lhe o prazo de quinze dias, a contar do recebimento da notificação, para comprovarem, perante o Tribunal, o recolhimento da primeira parcela, e de trinta dias, a contar da parcela anterior, para comprovar os recolhimentos das demais parcelas, devendo incidir, sobre cada valor mensal, atualizado monetariamente, os juros de mora devidos, no caso do débito, na forma prevista na legislação em vigor, alertando o responsável de que a falta de comprovação do recolhimento de qualquer parcela importará o vencimento antecipado do saldo devedor, nos termos do § 2º do art. 217 do Regimento Interno deste Tribunal; 
f) considerar graves as irregularidades cometidas e, com fulcro no art. 60 da Lei 8.443/1992, inabilitar o Sr. Geneci Nobre de Amorim (...) para o exercício de cargo em comissão ou função de confiança no âmbito da Administração Pública; 
g) enviar cópia do Acórdão a ser prolatado, bem como do Relatório e do Voto que o fundamentarem, à Procuradoria da República no Estado do Piauí, nos termos do § 3º do art. 16 da Lei 8.443/1992, c/c o § 7º do art. 209 do Regimento Interno/TCU, para adoção das medidas cabíveis, informando que a presente deliberação, acompanhada do Relatório e do Voto que a fundamentam, está disponível para a consulta no endereço www.tcu.gov.br/acordaos, além de esclarecer que, caso requerido, o TCU poderá fornecer sem custos as correspondentes cópias, de forma impressa; e
h) enviar cópia do Acórdão que vier a ser proferido ao Banco do Nordeste do Brasil e ao responsável, para ciência, informando que a presente deliberação, acompanhada do Relatório e do Voto que a fundamentam, está disponível para a consulta no endereço www.tcu.gov.br/acordaos, além de esclarecer que, caso requerido, o TCU poderá fornecer sem custos as correspondentes cópias, de forma impressa."
6.	 O Ministério Público junto ao TCU, representado pelo Procurador Júlio Marcelo de Oliveira (peça 87) , manifestou-se de acordo com a proposta acima.
	É o Relatório.

não há.

Procurador Júlio Marcelo de Oliveira.

TOMADA DE CONTAS ESPECIAL. BANCO DO NORDESTE DO BRASIL S/A. DESFALQUE. CITAÇÃO. REVELIA. CONTAS IRREGULARES. DÉBITO. MULTA INABILITAÇÃO PARA O EXERCÍCIO DE CARGO EM COMISSÃO OU FUNÇÃO DE CONFIANÇA NO ÂMBITO DA ADMINISTRAÇÃO PÚBLICA.

TOMADA DE CONTAS ESPECIAL (TCE)

Secretaria de Controle Externo de Tomada de Contas Especial - SecexTCE.

Em exame a Tomada de Contas Especial instaurada pelo Banco do Nordeste do Brasil S.A. em desfavor do Sr. Geneci Nobre de Amorim, Gerente de Negócios e Gerente da Agência Piripiri/PI no período de 07/01/2010 a 04/07/2018, em decorrência da realização de financiamentos e saques em contas correntes de clientes que geraram para a instituição financeira a obrigação de reparar as transações lesivas.
2.	Nesta Corte, foi realizada a citação do Sr. Geneci Nobre de Amorim para que recolhesse aos cofres da entidade 77 parcelas de dano causado no período de 23/07/2013 a 26/12/2018, cujos valores originais totalizavam R$ 371.974,83, e/ou apesentasse alegações de defesa quanto à realização de operações irregulares de concessão de crédito a clientes da agência de Piripiri/PI, sem conhecimento e autorização dos clientes, com posterior transferência dos recursos para contas de terceiros, e subsequente apropriação indevida dos recursos das operações fraudulentas, dissimulando o recebimento por meio de desembolsos em conta impessoal da agência, com ofensa ao art. 37, caput, da Constituição Federal e às seguintes Normas Internas do BNB: 3102-9-3 (versão 10) -  Atendimento das Demandas pelas Centrais de Crédito e a Responsabilidade pela Operacionalização das Propostas de Crédito, item 2, alínea h; 3030 - Manual de Procedimentos - Gestão de Serviços Compartilhados: Título  8, Anexo 1 (versão 3) - Programas de Crédito Operacionalizados pelas Centrais de Retaguarda Operacional e pelas Unidades de Negócios, quadro 2; e Título 2 - Fundamentos Básicos,  Capítulo 2 (versão 3) ; e 5502 - CIN-PESSOAL, Título 15, Capítulo 2 (versão 1) , item 3.
3.	Frustradas três tentativas de citação por via postal, a comunicação processual foi implementada por edital publicado no Diário Oficial da União de 14/03/2022.
4.	O responsável, embora citado de forma regular e válida, em plena conformidade com os normativos acerca da matéria, optou por permanecer silente.  Caracterizada sua revelia, pode-se dar prosseguimento ao processo, nos termos do § 3º do art. 12 da Lei 8.443/1992.
5.	No mérito, a Secretaria de Controle Externo de Tomada de Contas Especial - Secex/TCE propõe a ilegalidade das contas do Sr. Geneci Nobre de Amorim, nos termos do art. 16, inciso III, alínea d, da Lei 8.443/1992, a aplicação da multa prevista no art. 57 do referido diploma legal e, devido à gravidade das irregularidades cometidas, a sua inabilitação para o exercício de cargo em comissão ou função de confiança no âmbito da Administração Pública, com fulcro no art. 60 da Lei 8.443/1992. 
6. 	O Ministério Público junto ao TCU, representado pelo Procurador Júlio Marcelo de Oliveira, manifestou-se de acordo com a proposta acima descrita, à qual também me filio.
7.	Conforme o art. 70, parágrafo único, da Constituição Federal, a obrigação de prestar contas atinge qualquer pessoa física ou jurídica, pública ou privada que utilize, arrecade, guarde, gerencie ou administre dinheiros, bens e valores públicos ou pelos quais a União responda, ou que, em nome desta, assuma obrigações de natureza pecuniária.
8. 	Com muito mais razão, tal obrigação alcança aqueles que derem causa a perda, extravio ou outra irregularidade de que resulte prejuízo ao erário público, que, nos termos do art. 71, inciso II, parte final, da Constituição, c/c o art. 8º da Lei 8.443/1992, estão sujeitos à tomada de contas especial.
9.	De acordo com o Relatório do Processo Administrativo Disciplinar - PAD 2018116 (peça 9, p. 20-21) , foram atribuídas ao empregado Geneci Nobre de Amorim as seguintes ocorrências:
"i. Contratar operações de crédito sem a respectiva composição do dossiê da operação, com indícios de inidoneidade. 
Tipo de ocorrência: Irregularidade com indícios de Fraude. 
Datas das ocorrências: 2013 e 2014.
ii. Instruir propostas de crédito no âmbito da agência Piripiri (PI) , sem obedecer a recomendação normativa de contratação pela Central de Retaguarda Operacional/Central de Crédito. 
Tipo de ocorrência: Desconformidade com Normas, Leis ou Regulamentos. 
Datas das ocorrências: 12/12/2014. 
iii. Cadastrar Operações de Crédito sem o respectivo título executivo. 
Tipo de ocorrência: Desconformidade com Normas, Leis ou Regulamentos. 
Datas das ocorrências: 2013 e 2014. 
iv. Fragilizar o princípio de governança corporativa quando da não adoção da segregação de funções na contratação de operações de crédito.
Tipo de ocorrência: Desconformidade com Normas, Leis ou Regulamentos.
Datas das ocorrências: 12/12/2014.
v. Realizar desembolsos em conta impessoal da agência 125 - Piripiri (PI) e em conta de terceiros não identificados como fornecedores dos bens/serviços das operações. 
Tipo de ocorrência: Desconformidade com Normas, Leis ou Regulamentos. 
Datas das ocorrências: 2013 e 2014. 
vi. Realizar, por meio de TED, transferência de valor referente à liberação de desembolso de 7 (sete) operações de crédito de clientes diferentes para uma única conta de terceiro, não identificado como fornecedor dos bens/serviços das operações.
Tipo de ocorrência: Irregularidade com indícios de Fraude. 
Datas das ocorrências: 23/07/2013 
vii. Deixar de adotar orientações normativas no tocante às transferências de operações da agência 125 - Piripiri (PI) para a agência 342 - Piracuruca (PI) .
Tipo de ocorrência: Irregularidade Operacional.
Datas das ocorrências: 2016 
viii. Visar cheques avulsos sem atentar para os aspectos de legitimidade das assinaturas dos clientes. Tipo de ocorrência: Falha em serviço. 
Datas das ocorrências: 2013/2014.
ix. Forjar as operações de crédito n° B300029101/001 e B400035101/001 de Maria Vilani Felicio e Silva Alves; n° B300183201/001 e B400264401/001 de Onedite Alves Benicio de Oliveira; n° B300027601/001 de Glaci de Meneses Sousa da Silva; n° B300027401/001 e n° B400034501/001 de Eva Alves Barbosa; n° B300027801/001 de Lenira Gomes da Silva, n° B300028301/001 de Maria do Carmo Guimarães Costa Fontinele e n° B300331601/001 de Raimunda Pereira do Nascimento Martins, contratadas na datas 23/07/2013, 26/12/2013 e 16/12/2014, visando obter vantagens financeiras ilícitas em benefício próprio e de terceiros, acarretando prejuízos para o Banco e agindo em desacordo com princípios e valores éticos. 
Tipo de ocorrência: Irregularidade com indícios de Fraude.
Data das ocorrências 2013 e 2014."
10.	Após o exame da defesa apresentada pelo empregado no PAD, apenas a ocorrência vii acima descrita foi descaracterizada, sendo mantidas todas as demais (peça 9, p. 33, item 56.4) . Os atos narrados evidenciam a hipótese prevista no art. 16, inciso III, alínea d, da Lei 8.443/1992 (desfalque ou desvio de dinheiros, bens ou valores públicos) .
11.	Como não há nos autos elementos para infirmar as irregularidades constatadas no mencionado processo administrativo disciplinar e a ausência de boa-fé do Responsável, acolho o encaminhamento proposto pela unidade técnica e corroborado pelo Parquet, no sentido de julgar irregulares as presentes contas e condenar o Sr. Geneci Nobre de Amorim ao pagamento do débito atualizado monetariamente e acrescido dos juros de mora devidos.
12.	Ademais, é cabível, diante da gravidade dos fatos narrados, aplicar ao responsável a penalidade pecuniária insculpida no art. 57 da Lei 8.443/1992, sancionamento para o qual não há óbices, nos termos do paradigmático Acórdão 1441/2016-TCU-Plenário (relator Ministro Benjamin Zymler e redator Ministro Walton Alencar Rodrigues) . 
13.	No presente caso, aplica-se o entendimento do Tribunal no sentido de que, em se tratando de pagamento irregular de natureza continuada, o temo inicial para a contagem do prazo da prescrição da pretensão punitiva será a data do último pagamento indevidamente realizado, em analogia à regra do direito penal afeta ao crime permanente (v.g. Acórdãos/Plenário 708/2022, de minha relatoria; 314/2018, rel. Ministro Vital do Rêgo; e 2330/2016, rel. Ministro Augusto Nardes) . Dessa forma, tendo em vista que o último pagamento ocorreu em 2018 e a citação do responsável foi ordenada em 18/11/2021 (peça 70) , não incide a prescrição sancionatória.
14.	 Tendo em vista as circunstâncias apuradas no presente feito, especificamente a violação às normas de regência no âmbito do Banco do Nordeste, combinado com a atuação em benefício próprio e em detrimento do interesse público e do princípio da moralidade administrativa, considero grave a infração cometida e, por consequência, julgo adequada a aplicação da pena de inabilitação para o exercício de cargo em comissão ou função de confiança no âmbito da Administração Pública Federal, nos termos do art. 60 da Lei 8.443/1992 c/c o art. 270 do Regimento Interno/TCU. 
15.	No mesmo sentido, cito como precedentes os Acórdãos/Plenário 1.391/2022 (rel. Ministro-Substituto Augusto Sherman Cavalcanti) ; 1.369/2022 (rel. Ministro-Substituto Weder de Oliveira) ; 2.138/2021 (rel. Ministro Jorge Oliveira) ; 3.155/2020 (rel. Ministra Ana Arraes) ; 223/2020 (rel. Ministro Vital do Rêgo) ; e 3.070/2019 (rel. Ministro Bruno Dantas) .
16.	Apropriado, por fim, consoante o art. 16, § 3º, da Lei 8.443/92 c/c o § 7º do art. 209 do RI/TCU, dar ciência da deliberação a ser proferida à Procuradoria da República no Estado do Piauí, para adoção das medidas que considere cabíveis.
	Ante o exposto, voto por que seja adotada a deliberação que ora submeto a este Colegiado.
T.C.U., Sala das Sessões, em 27 de julho de 2022.
MARCOS BEMQUERER COSTA
Relator